---
title: "___"
author: "Achille Dekkers, Maxime Pourtois, Oguzhan Dogru, Tanguy Deprez"
format:
  pdf:
    documentclass: report
    toc: true
editor: visual
lang: fr
---

<!--# Ce travail doit faire entre 15 et 20 pages.-->

<!--# Un rapport est différent d'un carnet de notes. Il ne s'agit donc pas de faire du copier-coller d'un document vers l'autre. Un rapport de synthèse doit être compréhensible sans devoir lire le carnet de notes. Le rapport de synthèse doit être  rédigé avec un style et une présentation adéquats. -->

## Introduction

<!--% Rédigez l'introduction de ce rapport.-->

Tout au long de l'année, la fréquentation de certains lieux varie selon les périodes. Par exemple, une baisse de fréquentation du lieu de travail est souvent observée durant les vacances d'été. La fréquentation de certains lieux peut donc être anticipée ou cyclique, mais des situations exceptionnelles peuvent impacter directement celle des lieux du quotidien, comme ce fut le cas lors de la pandémie de Covid-19. Le confinement et l'ensemble des restrictions qui en ont découlé ont fortement influencé le quotidien de chacun.

## But

<!--% Rédigez le but de ce rapport.-->

Ce rapport va essayer de mettre en évidence les effets de la Covid19 sur tout un aspect du fonctionnement de la société, d'un point de vue économique comme social.

## Matériel et méthodes

<!--% Cette section doit comprendre deux parties. La première partie doit expliciter le données employées et la seconde traiter des analyses réalisées et des logiciels employés.-->

Les données utilisées sont celles des rapports de mobilité communautaire COVID-19 de Google pour la Wallonie (Google COVID-19 Community Mobility Reports). Elles donnent, pour chaque jour, la variation en pourcentage de la fréquentation de six types de lieux (vente au détail et loisirs, épiceries et pharmacies, parcs, stations de transport en commun, lieux de travail, zones résidentielles) par rapport à une période de référence avant la pandémie. Dans ce travail, on se concentre surtout sur la période 2020–2021, qui correspond aux années où les mesures liées à la COVID-19 ont le plus modifié la mobilité en Wallonie.

L’analyse est réalisée dans la [SciViews Box 2025](https://www.sciviews.org/software/svbox/) sur [Saturn Cloud](https://saturncloud.io) (Linux Ubuntu 22.04) avec le logiciel R (`r R.version.string`). On utilise l’environnement `SciViews::R("ts", lang = "fr")` et les fonctions “speedy” pour renommer les variables, garder les colonnes utiles et préparer les séries. Les pourcentages de variation sont transformés en séries temporelles journalières régulières (`ts`, fréquence 365). Pour certaines variables, on construit aussi des séries hebdomadaires (parfois en mettant les week-ends à NA et en agrégeant ensuite par moyenne hebdomadaire) (aggregate()). La structure temporelle est étudiée avec la fonction d’autocorrélation (acf()), l’analyse spectrale (spectrum()) et des tests de tendance (trend.test() du package {pastecs} `r packageVersion("pastecs")`). Enfin, on décompose les séries en tendance, composante saisonnière et résidus avec tsd() (méthodes average et loess), appliqué séparément aux différentes catégories de lieux selon la personne du groupe responsable de chaque série.

## Résultats

<!--% Présentez les analyses les plus pertinents que vous avez sélectionnés. Structurez la section en partie avec des titres explicites de niveau trois.-->

### Influence sur les épiceries et pharmacies 

```{r}
plot(grocery_decomp_loess, col = 1:3)
spectrum(grocery_loess[, "seasonal"], spans = c(5, 7))
```

```{r}
spectrum(grocery_tswd2, spans = c(3, 5))
grocery_decomp_loess2 <- tsd(grocery_tswd2, method = "average", order = 26)
plot(grocery_decomp_loess2, col = 1:3)
```

```{r}
acf(grocery_tswk2)
plot(trend.test(grocery_tswk2, R = 999))
grocery_decomp_loess3 <- tsd(grocery_tswk2, method = "average", order = 26)
plot(grocery_decomp_loess2, col = 1:3)
```

### Influence sur le monde du travail

```{r}
plot(workweek2, main = "Fréquentation hebdomadaire des lieux de travail", ylab = "% par rapport à la base", xlab = "")
```

La chute drastique de la fréquentation des lieux de travail peut se voir sur ce graphique, avec le début du confinement qui mène ce paramètre au point le plus bas du temps considéré.

```{r}
spectrum(workweek, spans = c(3,5), main = "Spectre - série hebdomadaire")
```

D'après l'analyse spectrale, il semble qu'il existe 3 cycles mais au vu de la forte proximité au seuil du 3ème, nous ne le considérerons pas. Il faut aussi prendre en compte que l'étude ne s'est faite que sur un cadre de deux ans, il peut être aussi compliqué considérer que ce spectre ait une réelle valeur pour la démonstration.

```{r}
plot(workweek_trend_test, main = "Test de tendance - série hebdomadaire")
par(mfrow = c(1,1))
```

En revanche, le test de tendance semble confirmer la présence d'une tendance.

```{r}
plot(workweek_loess, main = "Décomposition - lieux de travail (hebdom.)")
```

En décomposant la série temporelle, on peut effectivement voir une tendance de la fréquentation du milieu de travail à remonter. Cela semble logique car la société commence à reprendre son cours malgré la pandémie mais on voit aussi que le niveau de fréquentation initial n'est pas rétabli dans le laps de temps. On voit aussi une certaine saisonnalité dans un motif qui semble se répéter annuellement.

### Influence sur les zones de vente au détail et des loisirs

```{r série brute de retail}
plot(retail_ts1, main = "Fréquentation des lieux de vente au détail et loisirs ", ylab = "% par rapport à la valeur de référence")
```

Cette série temporelle illustre l'impact des restrictions sanitaires sur la fréquentation des lieux de vente au détail et des loisirs entre 2020 et 2022. On y observe une trajectoire en "W" avec une première chute brutale de -80% lors du premier confinement, suivie d'une reprise éphémère, puis d'une seconde baisse plus étalée durant les vagues hivernales de 2020-2021. La période finale marque un retour à la normale, voire un dépassement de la valeur de référence. L'analyse révèle également ce qui semble être un cycle hebdomadaire couplée à des chocs ponctuels négatifs qui reflètent l'arrêt de l'activité lors des jours fériés.

```{r tendance générale bootstrap retail}
set.seed(144946)
retail_trend <- trend.test(retail_ts1, R = 999)
plot(retail_trend, main = "Test de tendance-Fréquentation des lieux de vente au détail et loisirs")
```

D'après cette histogramme, que la p-value semble bien inférieur à la valeur seuil de 0.05 avec une valeur proche de 0. Nous rejetons H0 et on peut en conclure qu’une tendance générale significative au seuil α existe dans la série.

```{r}
plot(retail_tsd, main = "Décomposition de la fréquentation des zones de vente au détail et loisirs", col = 1:3)
```

En décomposant la série par moyenne mobile on peut voir que le filtrage reprend la tendance générale de baisse de fréquentation et la reprise dû aux différentes décisions gouvernementale face à la situation sanitaire.

En regardant les résidus, on peut voir de très nombreux pics, avec des valeurs extrêmes négatives qui peuvent s'expliquer par la fermeture les magasins de vente au détail et loisirs mais pas uniquement à cause de la pandémie. Les résidus semblent en parti suivre le calendrier avec des baisses de fréquention possible le dimanche ou les jours fériés de par leur fermeture mais aussi l'évolution du pouvoir d'achat pour les zones de vente au détail.

## Discussion et Conclusion

<!--% En tenant compte du but de votre carnet de notes et de vos résultats, discutez de résultats et proposez des conclusions à votre analyse en 5 à 10 phrases. -->
