---
title: "Travail d'analyse: Les effets du confinement durant le covid sur divers paramètres sociaux et économiques."
author: "Achille Dekkers, Maxime Pourtois, Oguzhan Dogru, Tanguy Deprez "
format:
  html:
    code-fold: true
    code-tools: true
    toc: true
editor: visual
lang: fr
---

<!--# Ceci est un commentaire. -->

<!--% Ceci est une consigne. Ne jamais modifier ni déplacer les consignes dans le document ! -->

<!--% Complétez le titre et le nom des auteurs (auteur1, auteur2, auteur3 et auteur 4) dans l'entête YAML.-->

## Introduction et but

<!--% Rédigez une courte introduction de 3 ou 5 phrases qui présente vos données. Ajoutez une phrase de but. Vous devez citer la bibliographie en utilisant le formatage Markdown ad hoc et en incluant votre référence au format bibtex dans le fichier references.bib. -->

La pandémie de Covid-19 a fortement perturbé les habitudes de déplacement, notamment en Wallonie. Pour documenter ces changements, ce projet utilise les données de mobilité communautaire de Google, qui constituent une série spatio-temporelle décrivant la fréquentation de divers lieux. Nous nous concentrons spécifiquement sur les années 2020 et 2021, périodes les plus marquées par les confinements et les restrictions en Belgique.

Notre but ici est 

## Matériel et méthodes

<!--% Indiquez ici d'où viennent les données et aussi quel logiciel (et version) vous utilisez pour les analyses. Inspirez-vous des projets déjà réalisés. -->

Les données de mortalité cumulée mensuelle entre 1992 et 2021 proviennent du site de l'office des statistiques de Belgique : <https://statbel.fgov.be/fr/themes/population/mortalite-et-esperance-de-vie/tables-de-mortalite-et-esperance-de-vie>

L'analyse est réalisée avec la [SciViews Box 2025](https://www.sciviews.org/software/svbox/) dans [Saturn Cloud](https://saturncloud.io) (Linux Ubuntu 22.04), utilisant le [logiciel R](https://www.r-project.org) (`r R.version.string`). Le package {pastecs} version `r packageVersion("pastecs")` est utilisé pour étudier la série temporelle.

C'est pas la version finale c'est juste pour avoir une référence.

Le jeu de données viennent des rapports sur la mobilite de la communaute - COVID-19 de Google depuis https://www.google.com/covid19/mobility/.

L'analyse est faite avec la [SciViews Box 2025](https://www.sciviews.org/software/svbox/) dans [Saturn Cloud](https://saturncloud.io) (Linux Ubuntu 22.04), utilisant le [logiciel R](https://www.r-project.org) (`r R.version.string`) avec le package (pastects) version `r packageVersion("pastecs")` .

## Analyses

<!--% Lisez bien les éléments devant guider votre analyse proposée dans le README.-->

```{r setup, include=FALSE}
# Nécessaire pour les tests SDD, ne pas utiliser dans un "vrai" projet
if (!"tools:tests" %in% search())
  source(here::here("tests/tools_tests.R"), attach(NULL, name = "tools:tests"))
# Configuration de l'environnement
SciViews::R("ts", lang = "fr")
feur <- read("data/mobility_wallonia.rds")
```

<!--% Ajoutez le nombre de chunks que vous souhaitez. Répartissez-vous le travail correctement. Structurez la section en partie avec des titres explicites de niveau trois.-->

```{r}

feur %>.%
  smutate(., 
    "retail" = retail_and_recreation_percent_change_from_baseline,
    "grocery" = grocery_and_pharmacy_percent_change_from_baseline,
    "parks" = parks_percent_change_from_baseline,
    "transit" = transit_stations_percent_change_from_baseline,
    "workplaces" = workplaces_percent_change_from_baseline,
    "residential" = residential_percent_change_from_baseline,
     retail = labelise(retail_and_recreation_percent_change_from_baseline, "Variation du pourcentage de la fréquentation des zones de vente au détail et des loisirs par rapport à la base"),
    grocery = labelise(grocery, "Variation du pourcentage de la fréquentation des épiceries et pharmacies par rapport au niveau de base"), 
    parks = labelise(parks, "Variation du pourcentage de la fréquentation des parcs"), 
      transit = labelise(transit, "Variation en pourcentage de la fréquentation des stations de transit par rapport à la référence"), 
      workplaces = labelise(workplaces, "Variation en pourcentage de la fréquentation des lieux de travail par rapport à la base"),
      residential = labelise(residential, "Variation en pourcentage de la fréquentation des zones résidentielles par rapport à la base")
  ) -> feur
sselect(feur, c(1, 8, 9, 10, 11, 12, 13)) -> feur

```

```{r}
par(mfrow = c(3,2), mar = c(2,2,2,2))
retail_ts <- ts(feur$retail, start = c(2020, 46), frequency = 365)
grocery_ts <- ts(feur$grocery,  start = c(2020, 46), frequency = 365)
parksts <- ts(feur$parks,  start = c(2020, 46), frequency = 365)
transit_ts <- ts(feur$transit,  start = c(2020, 46), frequency = 365)
workplaces_ts <- ts(feur$workplaces,  start = c(2020, 46), frequency = 365)
residential_ts <- ts(feur$residential,  start = c(2020, 46), frequency = 365)
plot(retail_ts, main = "Fréquentation des lieux de vente au détail et loisirs")
plot(grocery_ts, main = "Fréquentation des épiceries et pharmacies")
plot(parksts, main = "Fréquentation des parcs")
plot(transit_ts, main = "Fréquentation des stations de transit")
plot(workplaces_ts, main = "Fréquentation des lieux de travail")
plot(residential_ts,main = "Fréquentation des zones résidentielles")

```

```{r Autocrrélation,spectre, tendantce des séries brutes}

set.seed(9037)
par(mfrow = c(2,3), mar =c(3,3,3,3))
acf(retail_ts)
spectrum(retail_ts, spans = c(3, 5), main = "Fréquentation des lieux de vente au détail et loisirs")
retail_ts_trend<-trend.test(retail_ts, R = 999)
plot(retail_ts_trend)

par(mfrow = c(2,3), mar =c(3,3,3,3))
acf(grocery_ts)
spectrum(grocery_ts, spans = c(3, 5), main = "Fréquentation des épiceries et pharmacies")
grocery_ts_trend<-trend.test(grocery_ts, R = 999)
plot(grocery_ts_trend)

library(forecast)
parkstsclean <- na.interp(parksts)
par(mfrow = c(2,3), mar =c(3,3,3,3))
acf(parkstsclean)
spectrum(parkstsclean, spans = c(3, 5), main = "Fréquentation des parcs")
parksts_trend<-trend.test(parkstsclean, R = 999)
plot(parksts_trend)

par(mfrow = c(2,3), mar =c(3,3,3,3))
acf(transit_ts)
spectrum(transit_ts, spans = c(3,5), main = "Fréquentation des stations de transit")
transit_ts_trend<-trend.test(transit_ts, R = 999)
plot(transit_ts_trend)

par(mfrow = c(2,3), mar =c(3,3,3,3))
acf(workplaces_ts)
spectrum(workplaces_ts, spans = c(3,5), main = "Fréquentation des lieux de travail")
workplaces_ts_trend<-trend.test(workplaces_ts, R = 999)
plot(workplaces_ts_trend)

par(mfrow = c(2,3), mar =c(3,3,3,3))
acf(residential_ts)
spectrum(residential_ts, spans = c(3,5),main = "Fréquentation des zones résidentielles")
residential_ts_trend<-trend.test(residential_ts, R = 999)
plot(residential_ts_trend, main = "Fréquentation des zones résidentielles")
# APPAREMMENT PAS DE TENDANCE POUR LA ZONE RESIDENTIELLE DONC PEUT ETRE PAS IMPORTANT 
# ESSAYER DE VOIR  si DIFFERENCE ENTRE PRE CONFINEMENT-CONFINEMENT-POST CONFINEMENT
# On peut regarder aussi différence semaine et weekend, peut être pour les mêmes périodes
#
```

Partie Achille (parks et transit) :

### Fréquentation des parcs pendant le covid :

```{r}
parks <- ts(feur$parks)

dates <- seq(as.Date("2020-02-15"), by = "day", length.out = length(parks))
z <- zoo(parks, dates)
plot(z, type = "l", xlab = "Dates", ylab = "Variation de la fréquentation des parcs")
abline(v = as.Date("2020-03-18"), col = "2", lty = 3)
abline(v = as.Date("2020-05-04"), col = "3", lty = 3)
abline(v = as.Date("2020-10-20"), col = "2", lty = 3)
abline(v = as.Date("2021-02-01"), col = "3", lty = 3)

```

Ici, on constate, pendant le premier confinement, une première diminution drastique de la fréquentation des parcs. Pendant le second, on constate que la fréquentation des parcs est très diminuée. Cependant, il pourrait simplement s'agir d'une diminution liée aux températures hivernales. Voyons ce que les analyses suivantes révèlent.

```{r}
acf(parkstsclean)
spectrum(parkstsclean, spans = c(3,5))
plot(trend.test(parkstsclean, R = 199))

```

L'analyse de l'autocorrélation nous montre une très forte autocorrélation typique d'une tendance générale.

L'analyse spectrale nous révèle des cycles hebdomadaires importants mais peu significatifs (365/50 \~ 7). Cependant, en regardant bien, on constate un cycle très important à 1 qui montre donc un cycle annuel significatif.

L'analyse de la tendance générale nous montre également une tendance générale à l'augmentation. Voyons ca de plus près.

```{r}
parkstsd <- tsd(parkstsclean, method = "loess", s.window = 13, trend = TRUE)
plot(parkstsd, col = 1:3)

```

Cette analyse met en évidence une tendance générale à l'augmentation depuis le premier confinement jusqu'a atteindre un plateau après le second confinement.

```{r}
parkstsd <- tsd(parkstsclean, method = "average", order = 15, time = 3)
plot(parkstsd, col = 1:3)

```

Cette analyse met en évidence le cycle annuel. On constate ici que le premier cycle est moins écrasé que les deux suivants. On peut sans doute en conclure qu'une diminution de la fréquentation des parcs est survenue après le premier confinement, comme le suggérait notre première analyse.


```{r}
transit <- ts(feur$transit)

dates <- seq(as.Date("2020-02-15"), by = "day", length.out = length(transit))
z <- zoo(transit, dates)
plot(z, type = "l", xlab = "Dates", ylab = "Variation de la fréquentation des stations de transport en commun")
abline(v = as.Date("2020-03-18"), col = "2", lty = 3)
abline(v = as.Date("2020-05-04"), col = "3", lty = 3)
abline(v = as.Date("2020-10-20"), col = "2", lty = 3)
abline(v = as.Date("2021-02-01"), col = "3", lty = 3)
```

Encore une fois, on constate une diminution drastique au moment du premier confinement pour recommencer à augmenter au moment du déconfinement. Cette observation est nettement moins marquée pour le deuxième confinement mais tout de même présente. Voyons ça de plus près.

```{r}
acf(transit)
spectrum(transit, spans = c(3,5))
plot(trend.test(transit, R = 199))

```

Cette analyse est assez semblables aux autres variables avec une ACF typique d'une tendance générale, un cycle annuel significatif ainsi que des cycles hebdomadaires moins marqués, non-significatifs.

```{r}

transitsd <- tsd(transit, method = "average", order = 15, time = 3)
plot(transitsd, col = 1:3)
transitts<- tseries(transitsd)
spectrum(transitts[,"filtered"], spans = c(3,5))
```

L'analyse montre un creux très marqué au moment du premier confinement.

Partie Maxime

Je vais me concentrer ici sur la fréquentation des épiceries et pharmacies :

```{r}
plot(grocery_ts)
```


```{r}
grocery_tscut <- ts(grocery_ts, start = c(2020, 46), end = c(2022, 46), frequency = 365)
plot(grocery_ts)
```

Je vais tester une désaisonnalisation par la méthode des moyennes mobiles dans un premier temps :

```{r}
grocery_decomp_average <- tsd(grocery_tscut, method = "average", order = 3)
plot(grocery_decomp_average, col = 1:3)
grocery_av <- tseries(grocery_decomp_average)
```

On remarque que le lissage est assez faible, il reste encore beaucoup de pics dans la composante "filtered". Testons maintenant une LOESS :

```{r}
grocery_decomp_loess <- tsd(grocery_tscut, method = "loess", s.window = 7, trend = TRUE)
plot(grocery_decomp_loess, col = 1:3)
```

On voit ici une tendance générale à l'augmentation de la fréquentation des épiceries et pharmacie. Je vais essayer maintenant de dégager un cycle de cette série.

```{r}
grocery_loess <- tseries(grocery_decomp_loess)
spectrum(grocery_loess[, "seasonal"], spans = c(5, 7))
```

On observe un cycle signifcatif à 50 jours ??? (Non pas 50 jours. il s'agit de notre unité de base, l'année (365 jours), DIVISEE par \~50 ce qui nous donne plus ou moins 7 jours.)

```{r}
grocery_decomp_loess2 <- tsd(grocery_tscut, method = "loess", s.window = 7)
plot(grocery_decomp_loess2, col = 1:3)
```

Partie Oguzhan

Je vais me concentrer sur workplace

```{r}
#Je me limite personnellement de fevrier à fin 2021 comme dit dans le read.me, car moins affecté après.
feur_OD<-  sfilter(feur, date >= as.Date("2020-02-15"),  date <= as.Date("2021-12-31"))

#Série journalière pour voir la dynamique brute 

workjour <- ts(feur_OD$workplaces, start = c(2020, 46), frequency = 365)
par(mfrow = c(2,2), mar = c(3, 3, 2, 1))
plot(workjour, main = "Fréquentation des lieux de travail (journalier)", ylab = "% par rapport à la base")
acf(workjour)
spectrum(workjour, span = c(3, 5))

set.seed(240303)
worktrend <- trend.test(workjour, R = 999)
plot(worktrend)


```

La série journalière montre une énorme chute début 2020 qui pourrait correspondre au confinement, puis une remontée progressive qui reste sous 0 jusqu'à fin 2021, ce qui colle avec le retour au travail présentiel.

L'ACF est composé de pics décroissants avec le temps. L'axe étant exprimé en années, le lag de 0.02 s'exprime en plus ou moins 7 jours (0.02 \* 365). Le motif en pics indiquent une possible saisonnalité hebdomadaire, les jours de semaine ont un profil similaire et les week-ends provoquent un même type de creux.

Le périodogramme lissé voit 2 pics significatifs, on voit donc 2 phénomènes répétés tous les 50 et 100 jours.

L'histogramme du trend test confirme la significativité de la tendance.

Passons maintenant à l'hebdomadaire.

```{r}
feurw <- feur_OD
feurw$weekday <- weekdays(as.POSIXct(feurw$date))

#On met NA a la place des w-e pour se concentrer sur les jours ouvrables.

feurw[feurw$weekday %in% c("Saturday", "Sunday", "samedi", "dimanche"), "workplaces"] <- NA
workdw <- ts(feurw$workplaces, start = c(2020, 46), frequency = 365)
workweek <- aggregate(workdw, 52, FUN = collapse::fmean, ts.eps = 1 / 52)
plot(workweek)

```

On voit très clairement une chute supérieure à 60% de la fréquentation des lieux de travail au début puis une remontée qui ne revient jamais vraiment au point de départ.

```{r}
par(mfrow = c(2,2), mar = c(3,3,2,1))

plot(workweek, main = "Fréquentation hebdomadaire des lieux de travail", ylab = "% par rapport à la base", xlab = "")
acf(workweek, main = "ACF - série hebdomadaire")
spectrum(workweek, spans = c(3,5), main = "Spectre - série hebdomadaire")
set.seed(240303)
workweek_trend <- trend.test(workweek, R = 999)
plot(workweek_trend, main = "Test de tendance - série hebdomadaire")
par(mfrow = c(1,1))
```

Sur l'échelle hebdomadaire, on voit la même histoire, avec une chute de plus de 60% des fréquentations des lieux de travail. L'ACF montre une forte autocorrélation positive sur des petit lags qui décroit lentement, la série n'est pas stationnaire.

Les tendances persistent à l'échelle hebdomaire.

Décomposons maintenant la série hebdomadaire, elle semble plus propre que la journalière.

```{r}
#Vu la gueule des courbes, je vais faire une LOESS, en espérant que ça va gérer les petits effets de bords en même temps.
#workweek_loess <- tsd(workweek, method = "loess", s.window = 53, trend = TRUE) j'ai essayé mais il dit que la période totale est trop courte :((( je vais donc reprendre sans la coupure que j'ai fait au tout début de mon analyse
feur_OD2 <- sfilter(feur, date >= as.Date("2020-02-15"))
feurdw2 <- feur_OD2
feurdw2$weekday <- weekdays(as.POSIXct(feurdw2$date))
feurdw2[feurdw2$weekday %in% c("Saturday","Sunday","samedi","dimanche"), "workplaces"] <- NA
workdw2 <- ts(feurdw2$workplaces, start = c(2020, 46), frequency = 365)
workweek2 <- aggregate(workdw2, 52, FUN = collapse::fmean, ts.eps = 1/52)

#juste pour vérifier que ça ne change pas drastiquement 
plot(workweek2, main = "Fréquentation hebdomadaire des lieux de travail", ylab = "% par rapport à la base", xlab = "")
par(mfrow = c(2,2), mar = c(3,3,2,1))
plot(workweek2, main = "Fréquentation hebdomadaire des lieux de travail", ylab = "% par rapport à la base", xlab = "")
acf(workweek2, main = "ACF - série hebdomadaire")
spectrum(workweek2, spans = c(3,5), main = "Spectre - série hebdomadaire")
set.seed(240303)
workweek_trend_test <- trend.test(workweek2, R = 999)
plot(workweek_trend_test, main = "Test de tendance - série hebdomadaire")
par(mfrow = c(1,1))

workweek_loess <- tsd(workweek2, method = "loess", s.window = 53, trend = TRUE)
plot(workweek_loess, main = "Décomposition - lieux de travail (hebdom.)")

```

La série brute reprend ce qu'on a dit au début, il y a une très grosse réduction dans la fréquentation des lieux de travail au confinement. La tendance montre que que la fréquentation est remontée avec le temps tout en restant en dessous du niveau de référence. L'impact du covid n'a donc pas vraiment disparu.

La courbe seasonal identifie des motifs qui se répètent sur la durée, dont l'amplitude est modérée. Les creux marqués pourraient être l'hiver ou certains épisodes ou les mesures ont été de nouveau renforcés. La saisonalité reste plus petite que la tendance.


Partie Tanguy

Pour cette analyse, nous allons nous concentrer sur la variation du pourcentage de la fréquentation des zones de vente au détail et des loisirs par rapport à la période prise comme référence. En reprenant les dates entre le 15 février 2020 et le 31 décembre 2021.

```{r}
feur_date<-sfilter(feur, date >= as.Date("2020-02-15"),  date <= as.Date("2022-12-31"))

retail_ts1 <- ts(feur_date$retail, start = c(2020, 46), frequency = 365)
par(mfrow = c(2,2), mar = c(3, 3, 2, 1))
plot(retail_ts1, main = "Fréquentation des lieux de vente au détail et loisirs ", ylab = "% par rapport à la base")
acf(retail_ts1)
spectrum(retail_ts1, spans = c(3, 5))
```
Sur le premier graphique on peut voir que qu'il n'y a pas de différence avec les valeurs de références, mais la série est suivit d'une chute brutale de la fréquentation avec -80% au printemps, en raison du premier confinement.
Une augmentation des fréquentation à la fin de confinement, et on peut observer une seconde baisse à la fin de l'année 2020 en raison de la recrudescence des cas de covid-19. Puis a nouveau un augmentation avec certaines valeurs extrême.

Sur ce graphique de l'autocorrélation, on voit une décroissance assez lente. Cela signifie que la fréquentation d'un jour est fortement corrélée avec la fréquentation de nombreux jours précédents.


```{r}
set.seed(144946)
retail_trend <- trend.test(retail_ts1, R = 999)
plot(retail_trend, main = "Test de tendance-Fréquentation des lieux de vente au détail et loisirs")
```

En faisant une analyse de la tendance générale en utilisant la méthode bootstrap, on remarque que notre histogramme se trouve à gauche de la valeur t bootstrappée. Cela signifie que p est inférieur à α, nous rejetons donc H0 et concluons qu’une tendance générale significative au seuil α existe dans la série.



```{r}
retail_tsd <- tsd(retail_ts1, method = "average", order = 3)
plot(retail_tsd, col = 1:3, main = "Décomposotion moyenne mobile-Fréquentation des lieux de vente au détail et loisirs")
```
En filtrant la série avec la moyenne mobile, on remarque pour la composante filtered reprend globalement la même tendance que la série brute, c'est à dire avec un choc dû au premier confinement.

Une fois que cette tendance est retirée , les résidus expose principalement de la saisonnalité à courte période (hebdomadaire) et des évènements ponctuels.

```{r}
retail_resid <- extract(retail_tsd, components = "residuals")
plot(retail_resid)
spectrum(retail_resid, spans = c(3.5), main = "Spectre résidus - Fréquentation des lieux de vente au détail et loisirs")
```
En s'intéressant au périodigramme lissé pour la distribution des résidus, on remarque un pic principal à 50 suivit par deux autres à 110 et 160. Cela indique qu'il existe un cycle régulier dans la série, qui se répète avec une fréquence de 50 à 55 ou le cycle est au-dessus des limites de confiance bleues.

```{r}
retail_filt <- extract(retail_tsd, components = "filtered")
plot(retail_filt)
spectrum(retail_filt, spans = c(3.5), "Spectre filtered - Fréquentation des lieux de vente au détail et loisirs")
```
Sur le periodigramme de la composante filtré on ne remarque qu'un seul pic proche de 0 dans l'intervalle de confiance. Il ne semble donc pas avoir de tendance dans ce cas.

```{r}
#Abandonner car trop puissant ! 
retail_loess <- tsd(retail_ts1, method = "loess", s.window = 7, trend = TRUE)
plot(retail_loess, col = 1:4, main = "Décomposition - Fréquentation des lieux de vente au détail et loisirs")
```

Cette décomposition montre que la fréquentation des zones de vente au détail, après avoir subi une chute initiale brutale, a suivi une dynamique de reprise caractérisée par une tendance à la hausse qui semble constante avant de se stabiliser sur un plateau en fin de période. Le signal est fortement marqué par une saisonnalité régulière, révélant des cycles de fréquentation récurrents, tandis que l'analyse des résidus montre des variations imprévisibles, des moments où la fréquentation a été anormalement haute ou basse à cause d'évènements exceptionnels (comme une météo particulière ou un jour férié) qui ne se répètent pas régulièrement. qui s'écartent du comportement habituel. 
En résumé, le graphique illustre un retour progressif à la normale de l'activité, avec une saisonnalité rythmé par des habitudes cycliques mais restant sensible à des variations imprévisibles.

```{r jour de la semaine}
feur_datew <- feur_date
# Calcul des jours de la semaine
feur_datew$weekdays <- weekdays(as.POSIXct(feur_datew$date))
# Les données du week-end sont remplacées par des valeurs manquantes
feur_datew[feur_datew$weekdays == "Saturday" | feur_datew$weekdays == "Sunday" , 2:7] <- NA 
# La série temporelle est créée (début le 15 février 2020 = 46e jour de l'année 2020)
retailw_ts <- ts(feur_datew$retail, start = c(2020, 46), frequency = 365)
plot(retailw_ts)
# Aggrégation par moyenne des valeurs par semaine
retailw_ts2 <- aggregate(retailw_ts, 52, FUN = collapse::fmean, ts.eps = 1/52)
plot(retailw_ts2, main = "Série des jours de la semaine - Fréquentation des lieux de vente au détail et loisirs")

```

En isolant les jours de la semaine, on observe que la fréquentation suit une trajectoire de reprise plus hachée que la tendance globale, marquée par une chute brutale à près de -80% lors du choc initial suivie de plusieurs rechutes significatives entre fin 2020 et début 2021. Cette approche permet de confirmer que l'activité "de routine" a fini par se stabiliser au-dessus de son niveau de référence à partir de la mi-2021, tout en révélant que les jours ouvrés restent sujets à des variations plus nettes que la tendance générale lissée.

```{r}
acf(retailw_ts2)
spectrum(retailw_ts2, spans = c(3,5))
set.seed(451981998)
retailw_trend <- trend.test(retailw_ts2, R = 999)
plot(retailw_trend)
```

L'étude de la série filtrée pour les jours de la semaine (retailw_ts2) montre une reprise irrégulière après la chute brutale de 2020. On observe plusieurs rechutes avant que la fréquentation ne se stabilise durablement au-dessus de son niveau initial à partir de la mi-2021.

Les outils statistiques (ACF et Périodogramme) confirment que les données ne sont pas aléatoires mais suivent une logique de long terme. La décroissance lente de l'autocorrélation prouve que la fréquentation d'une semaine influence fortement la suivante, tandis que le périodogramme montre que la tendance de fond domine les variations rapides.

Enfin, le test de tendance valide statistiquement cette croissance globale. Les graphiques de distribution (Histogramme et Q-Q plot) indiquent que le modèle est fiable, confirmant que le secteur a réussi à stabiliser sa fréquentation de semaine malgré les perturbations passées.

```{r}
retaitw_tsd <- tsd(retailw_ts2, method = "average", order = 2)
plot(retail_tsd, col = 1:3, main = "Fréquentation des lieux de vente au détail et loisirs")

#retailw_loess <- tsd(retailw_ts2, method = "loess", s.window = 10)
#plot(retailw_loess, col = 1:4)
```
Le lissage par moyenne mobile gomme les instabilités pour révéler le mouvement de fond. Il confirme une remontée constante après le choc brutal de 2020. La courbe ainsi filtrée montre que la fréquentation s'est stabilisée fin 2021 à un niveau proche de l'avant-crise, avec des fluctuations beaucoup plus sereines en 2022.

En isolant les écarts entre la série brute et la moyenne mobile, on observe que les variations de court terme restent contenues dans une amplitude stable (environ -20 à +15). Cela prouve que, malgré les crises, les habitudes cycliques (rythmes hebdomadaires) sont restées très régulières et n'ont pas été structurellement modifiées.

```{r weekend}
feur_datewk <- feur_date
feur_datewk$weekdays <- weekdays(as.POSIXct(feur_datewk$date))
# Les données du week-end sont remplacées par des valeurs manquantes
feur_datewk[feur_datewk$weekdays == c("Monday") |feur_datewk$weekdays == c("Tuesday") |feur_datewk$weekdays == c("Wednesday") |feur_datewk$weekdays == c("Thursday") |feur_datewk$weekdays == c("Friday") , 2:7] <- NA 
# La série temporelle est créée (début le 15 février 2020 = 46e jour de l'année 2020)
retailwk_ts <- ts(feur_datewk$retail, start = c(2020, 46), frequency = 365)
plot(retailwk_ts)
# Aggrégation par moyenne des valeurs par semaine
retailwk_ts2 <- aggregate(retailw_ts, 52, FUN = collapse::fmean, ts.eps = 1/52)
plot(retailwk_ts2,  main = "Série weekend - Fréquentation des lieux de vente au détail et loisirs")
```

La série des week-ends montre une chute initiale extrêmement brutale, atteignant environ -85 % début 2020, suivie d'une reprise très instable et marquée par de fortes rechutes jusqu'à la mi-2021. Contrairement aux jours de la semaine, la fréquentation des week-ends affiche une irrégularité beaucoup plus élevée, avec des pics dépassant les +30 % fin 2022 et un retour au niveau de référence nettement plus vigoureux. En résumé, l'activité de week-end a retrouvé une dynamique de croissance plus forte que celle de la semaine, bien qu'elle reste ponctuée de changements soudains et importants.

```{r}
acf(retailwk_ts2)
spectrum(retailwk_ts2, spans = c(3,5))
set.seed(4464756)
retailwk_trend <- trend.test(retailwk_ts2, R = 999)
plot(retailwk_trend)
```

L'ACF montre une diminution très lente et régulière, ce qui prouve que les données ne sont pas aléatoires. Cela signifie que la fréquentation d'un week-end est fortement influencée par celle des semaines précédentes, confirmant l'existence d'une tendance de fond persistante.

Pour le périodigramme lissé, on observe un pic important situé à gauche du graphique indique que les variations à cycle lent (la tendance de long terme) sont beaucoup plus puissantes que les fluctuations rapides.

L'histogramme bien centré et l'alignement presque parfait des points sur la droite du graphique Q-Q démontrent que les erreurs du modèle sont bien réparties. Cela valide statistiquement la fiabilité de l'analyse, prouvant que le modèle utilisé reflète fidèlement la réalité des données observées.

```{r}
retailwk_loess <- tsd(retailwk_ts2, method = "average", order = 3)
plot(retailwk_loess, col = 1:4, main = "Fréquentation des lieux de vente au détail et loisirs pour le weekend")
```

L'application de la moyenne mobile permet de lisser les données pour mieux visualiser la trajectoire pour les weekend. On observe une reprise nette après la chute brutale initiale (confinement). La fréquentation se stabilise à partir de l'indice 80 environ, retrouvant un niveau proche de la référence zéro, avec des fluctuations beaucoup plus modérées sur la fin de la période.

La courbe des résidus montre les écarts entre les données réelles et la moyenne mobile. Ces variations sont faibles et stables (majoritairement entre -10 et +10), ce qui indique que votre moyenne mobile d'ordre 3 capture efficacement l'essentiel du mouvement. Les pics isolés représentent des anomalies ponctuelles ou des évènements spécifiques qui s'écartent de la tendance lissée.

```{r}
resid_ts1 <- ts(feur_date$residential, start = c(2020, 46), frequency = 365)

resid_loess <- tsd(resid_ts1, method = "loess", s.window = 7)
plot(resid_loess, col = 1:3)
```

La courbe deseasonal permet de voir que, malgré les nombreux pics dans la série originale, la tendance globale montre une forte hausse initiale (vers l'indice 100) suivie d'une stabilisation progressive avec quelques fluctuations mineures.

Le graphique de seasonal isole les variations cycliques régulières. Avec une fenêtre de 7, l'algorithme a capturé un motif hebdomadaire très marqué qui se répète sur toute la durée de la série. On remarque que l'amplitude de cette saisonnalité n'est pas constante.

<!--% Lorsque toutes les analyses sont réalisées, terminez ce bloc-notes avec 3 à 6 phrases de conclusion en rapport avec ce que vous avez observé dans vos analyses. Quels sont les éléments les plus pertinents que vous retenez ? ->

...vos conclusions ici...
